臺灣高雄地方法院民事判決　　　　　　 93年度重訴字第194號
原　　　告　正漢企業有限公司
法定代理人　乙○○
訴訟代理人　方春意律師
被　　　告　高雄市政府環境保護局
法定代理人　甲○○
訴訟代理人　廖虹羚 律師
當事人間履行契約等事件，本院於民國94年6 月27日言詞辯論終
結，判決如下：
  主      文
原告之訴及假執行之聲請均駁回。
訴訟費用由原告負擔。
  事實及理由
一、按訴狀送達後，原告不得將訴變更或追加他訴，但擴張或減
    縮應受判決事項之聲明者，不在此限，民事訴訟法第255 條
    第1 項第3 款定有明文。本件原告起訴請求被告應給付原告
    新台幣（下同）26,616,028元，及自起訴狀繕本送達翌日起
    至清償日止按年息百分之五計算之利息；嗣於審理中減縮訴
    之聲明為被告應給付原告26,365,796元，及自起訴狀繕本送
    達翌日起至清償日止按年息百分之五計算之利息，其減縮應
    受事項判決之聲明，經核與前開規定相符，自屬有據，合先
    敘明。
二、原告主張：被告於民國91年間，就高雄市資源垃圾變賣事項
    對外公開招標，經原告估價後，以回收價金每公噸新台幣（
    下同）2,030 元得標，兩造並於91年8 月30日簽訂變賣財物
    契約，由原告負責收購被告每日所回收之資源垃圾，契約期
    限至95年8 月31日止。惟被告在兩造簽約前，原以資源垃圾
    之「種類」計算回收價格，然在簽約之後，卻改以「重量」
    方式計算回收價格，致使機關團體不願將價格高但重量輕如
    鋁箔包、鋁罐等資源垃圾，繼續交由被告回收，造成被告轉
    賣予原告之資源垃圾減少。而按被告在辦理招標時，所提供
    之高雄市90年全年及91年1 至6 月之各類資源物回收成果統
    計，係採種類計價方式回收，致原告以此方式估算價格；另
    兩造契約第5 條第4 項亦約定原告於每日作業時間內須公告
    各項資源回收物之收購價格，使原告無從預期被告會轉變回
    收計價方式，核計原告得標前後18個月之資源垃圾回收量共
    減少了34.87 ﹪，此為被告政策之變動，造成原告損失，自
    得依系爭標案之投標須知第7 條第1 款規定請求重定契約單
    價。又本件訂約後，資源垃圾回收量大幅減少，並非原告訂
    約時所能預料，如原告仍繼續以原投標價格向被告收購資源
    垃圾，將使原告損失擴大而顯失公平，亦得依民法第227 條
    之2 情事變更原則，聲請調整回收之單價，經參考資源垃圾
    減少比例，原約定回收單價，應由每公斤2.03元，調降為每
    公斤1.32元。再本件自92年1 月1 日起至93年2 月止，經被
    告回收轉賣原告之資源垃圾共計37,134,924公斤，合計回收
    金額為75,312, 474 元，若按每公斤1.32元價格計算，原告
    自得依民法第179 條不當得利法律關係，請求被告返還溢領
    之金錢26,365,796元（計算式：37,134,924×0.71＝26,365
    ,796 ， 四捨五入）等情，爰聲明：被告應給付原告26,365
    ,796 元 及自本起訴狀繕本送達翌日起至清償日止，按年息
    5%計算之利息，暨願供擔保，請准宣告假執行。
三、被告則以：系爭契約簽定前，被告接受機關、團體委託變賣
    之資源垃圾，係依種類來計算回收及變賣之價格，故需與廠
    商就各類資源垃圾議價，致耗費人力成本；嗣被告為減少人
    力，乃不區分種類改以重量計價方式，與原告簽定系爭契約
    ，則原告應可預知被告為避免負擔其中利差，將相對改以重
    量計價方式，受託出售資源垃圾，故非屬政策變更。況上開
    計價方式之改變，縱導致資源垃圾回收數量減少，亦係機關
    團體基於本身利益考量結果，此乃交易方式之改變，與情事
    變更無關，自亦非原告簽約時所不得預料，是其援用情事變
    更原則，主張系爭契約單價應予調整，均無理由等語置辯，
    並聲明：原告之訴駁回。如受不利判決，願供擔保請准宣告
    免假執行。
四、兩造不爭執事項：
  (一)被告就資源垃圾變賣事項對外公開招標，原告經估價後，以
    回收物價金每公噸2,030 元得標，兩造並於91年8 月30 日
    簽訂變賣財物契約，由原告負責收購被告每日所回收之資源
    垃圾，契約期限至95年8 月31日止。
  (二)被告原以區分資源垃圾種類之計價方式，向各定點回收站收
    購資源回收物後，嗣於兩造簽約後，改以重量計價，以每公
    斤2.03元之價格轉售予原告。
  (三)原告投標時，被告曾提供：高雄市政府環境保護局變賣財物
    契約書、90年1 月至91年6 月之資源回收物回收成果統計表
    及投標須知各乙份供原告參考。
  (四)原告自91年9 月得標後迄93年2 月止，共18個月所收取之資
    源回收物數量，與投標時被告提供之高雄市90年全年及91年
    1 至6 月之各類資源物回收成果統計表之參考數據相較結果
    ，資源回收物回收數量減少34.87 ﹪。
五、本件經兩造到庭協商爭點為：(一)被告改變收購資源垃圾之方
    式，是否屬本件投標須知第7 條第1 項之政府政策變動，原
    告得否依該規定請求另議定收購資源垃圾之契約單價？(二)系
    爭契約訂立後，資源垃圾回收數量之減少，是否構成情事變
    更，原告得否請求法院調整收購價格？(三)本件如構成情事變
    更，或政府政策變動，原告向被告收購之資源垃圾單價，以
    調整多少為合理？(四)原告得否依民法179 條不當得利請求權
    基礎，請求被告返還收購價格調整後，自92年1 月1 日起至
    93年2 月28日溢收部分之金額？茲將本院心證分述如下：
  (一)被告改變收購資源垃圾之方式，是否屬本件投標須知第7 條
    第1 項之政府政策變動，原告得否依該規定請求另議定收購
    資源回收物之契約單價？
    經查，本件投標須知第7 條第1 項固規定：「投標廠商應自
    行評估本局各類資源所含雜質、水份、市場價格變動及土地
    租賃或廠房設置等成本，一經決標則需按資源垃圾契約單價
    ，於契約期限內每日負責收購本局回收之資源垃圾（含雜質
    ），不得異議，惟因政府政策變動或天災豪雨等不可抗力因
    素致廠商蒙受損失，主辦機關得依投標廠商之書面申請，視
    實際狀況另議之」（見本院卷第32頁），惟所謂請求權基礎
    乃指得支持一方當事人向他方當事人有所主張之法律規範，
    而就上開投標須知條文以觀，本件被告收購資源垃圾計價方
    式之改變，縱屬政府政策變動並致廠商因此受有損失，其效
    果僅為被告得申請主辦機關另議契約單價而已，若主辦機關
    拒絕商議或商議結果不為原告接受時，因上開條文缺乏法院
    得介入調整契約單價之約定，被告自不得依該規定請求法院
    調整契約單價，足認該約定僅係敘明兩造在不可抗力之情形
    下，得自行調整契約效果而已，非屬得請求法院裁判之請求
    權基礎，從而，原告如希冀法院介入調整契約單價，自仍應
    援引民法上情事變更原則為請求權基礎。是原告依該規定請
    求調整系爭契約單價云云，即屬無據。
  (二)系爭契約訂立後，資源垃圾回收數量之減少，是否構成情事
    變更，原告得否請求法院調整收購價格？
  １按契約成立後，情事變更，非當時所得預料，而依其原有效
    果顯失公平者，當事人得聲請法院增、減其給付或變更其他
    原有之效果，民法第227 條之2 第1 項定有明文，此即學說
    所稱情事變更原則。又法院適用情事變更原則而為判決時，
    客觀上若此情事變更係當事人為法律行為時所能預見，當事
    人即應一併加以考量，如當事人竟未實際預見且加以考量，
    則應由當事人自行承擔此風險。
  ２經查，本件依被告辦理公開招標期間，所提供投標者參考之
    高雄市90年全年及91年1 至6 月之各類資源物回收成果統計
    所示，該期間內由被告回收之資源垃圾年平均量約為44,449
    ,972.6 公 斤，相較於系爭契約訂立後，被告自91年9 月起
    至93年2 月止之回收資源垃圾數量，年平均量降為28,949,5
    24.01 公斤，共減少34.8 7﹪等情，有原告所提資源垃圾回
    收量綜合計算表一紙附卷可參（見本院第27頁），復為被告
    所不爭執，自堪信為真。次查，依原告所提行政院環境保護
    署91年1 月至93年3 月之高雄市年度垃圾清運狀況月報統計
    表（見本院卷205 頁至232 頁）顯示，高雄市之資源垃圾，
    可區分為環保單位及社區學校機關團體回收之部分，兩者合
    計平均每月回收量為6,373 公噸，換算成公斤單位，每年應
    有76,476,000公斤之回收量，與被告回收之資源垃圾數量相
    比較，堪認系爭契約訂立後，藉由被告回收資源垃圾之數量
    ，明顯較高雄市整體資源垃圾回收量減少許多。
  ３又查，被告回收資源垃圾之來源可分為：1.被告派出資源回
    收車接受市民傾倒所收取者。2.定點回收站接受機關、團體
    、社區與拾荒者委託變賣者等情，為兩造不爭執。依被告提
    出統計資料顯示（見本院卷第79頁），被告自90年1 月起至
    91年8 月止期間內，接受機關團體等定點委託出售資源垃圾
    之回收重量，占總回收量平均百分比為25.12 ﹪；惟於系爭
    契約訂立後，自91年9 月起至92年12月止期間內，被告接受
    定點委託出售資源垃圾之回收重量，占總回收量平均百分比
    則為22.32 ﹪，顯見系爭契約訂立前後，被告定點接受機關
    團體委賣之資源垃圾重量占總回收量比例，並無顯著差異。
    是原告主張資源垃圾回收數量減少34.87 ﹪乙節，自非集中
    在定點回收數量之減少，而係連同資源回收車所回收之數量
    均一致減少。再系爭契約訂立前後，被告回收資源垃圾僅計
    價方式改變，其餘條件並未變動乙節，為兩造所不爭執。而
    按由原來之種類計價方式改為重量計價方式，致使民眾不願
    將價高但質輕之資源垃圾，繼續交由被告回收，衡之尚無違
    背一般情理，堪予採認。足認上開被告接受機關團體委託變
    賣資源垃圾回收數量之減少，應與回收計價方式之改變有關
    。至被告派出資源回收車接受市民傾倒之資源垃圾，因未涉
    及計價問題，是其回收量之減少，衡情應係民眾自行變賣資
    源垃圾，不願免費交由資源回收車回收所致，併予敘明。
  ４原告固主張投標時，依被告提供定價之參考資料即高雄市90
    年全年及91年1 至6 月之各類資源物回收成果統計表，仍係
    區分資源垃圾種類而為計價；倘參酌系爭契約第5 條第4項
    、第9 條第1 項、第12條第2 項亦約定，原告於每日作業時
    間內應公告各項資源垃圾之收購價格，對於市民自行載運至
    回收站之資源垃圾不得拒絕進場，且收購價格不得低於上開
    公告價格，如未依公告價格收購資源垃圾，經查證屬實，每
    次罰款5,000 元等語相互以觀，自足使原告無法依被告提供
    資料。預測被告日後會改變計價方式，故被告計價方式之改
    變，在客觀上自非原告訂約時所能預見云云。惟查，本件被
    告係為獎勵高雄市機關單位響應垃圾分類、資源回收工作，
    並積極推動垃圾減量、廢物再生利用之環保政策，乃辦理系
    爭資源垃圾回收業務，於回收各項資源垃圾後，再轉賣予原
    告，並將變賣所得款項中之七成，以代收代付方式回饋予配
    合資源回收單位等情，有高雄市推行一般廢棄物減量回收變
    賣價金回饋作業要點一紙（見本院卷第24頁）附卷可參。次
    查，參酌證人即負責本件資源垃圾回收相關事項之原告經理
    杜世華到庭證述：對於前述被告簽署系爭契約之背景係為鼓
    勵資源回收，並提供回饋給回收站的事情均清楚（見本院卷
    第191 頁）等語，顯見原告於訂約時早知悉，被告係為推廣
    垃圾分類、回收，始立於居中協助之角色，辦理本件資源垃
    圾回收業務，自不可能從中獲利。是被告在系爭契約訂立前
    ，定點接受委託變賣之資源垃圾，雖區分種類來計算回收價
    格，惟既改以重量計價方式與原告簽約，若被告仍續採種類
    計價方式回收資源垃圾，即有可能出現單價高但重量輕之資
    源垃圾，經被告以高價回收後，再以較便宜之重量計價方式
    轉賣原告致生損失，則被告為免損害發生，自不可能以重量
    計價方式與原告訂約後，再以種類計價方式回收資源垃圾。
    又查，依本件標案投標須知第4 條規定，投標廠商應具備政
    府登記合格且營業項目包含廢棄物回收清除處理業務之相關
    營業項目之資格，原告既標得本件資源垃圾變賣契約，自符
    合上開資格，而屬長期從事廢棄物回收之專業廠商，其對於
    被告不可能於上開情形下，再以種類計價方式回收資源垃圾
    等情，理應知之甚詳。另參酌高雄市尚有其他資源回收業者
    經營資源垃圾回收業務等情，為原告到庭所自陳。足認民眾
    亦可選擇其他業者變賣資源垃圾。是上開契約條款約定，要
    求原告在接受民眾自行變賣資源垃圾時，應依公告各類資源
    垃圾價格加以回收，純係為維護民眾變賣價格不至低於市價
    而已，尚無從據此推認被告應採種類計價方式回收資源垃圾
    。從而，本件被告既採重量計價方式與原告簽約，原告即應
    合理預測被告亦係以相同計價方式回收資源垃圾，故民眾不
    願將價高但質輕之資源垃圾，繼續交由被告回收乙節，自屬
    原告客觀所得預見之範圍。
  ５此外，系爭契約第1 條第2 款，所預估資源垃圾（含雜質）
    回收量為每年約55,000公噸，固與日後原告實際回收數量有
    明顯差距。惟因系爭契約第1 條第6 款尚明文規定，變賣財
    物以實際回收量為準，若實際回收量與預估量有顯著誤差時
    ，仍以實際回收量為準，乙方不得異議等字句，顯見上開預
    估數字僅係提供投標廠商之參考標準而已，投標廠商仍應自
    行評估市場環境、同業競爭、計價方式等種種因素，以檢驗
    上開資源垃圾之預估數量是否合理，進而評估成本，決定投
    標單價為何。況上開資源回收制度之設計，因被告派出資源
    回收車接受市民傾倒資源垃圾，並未給付任何費用，民眾考
    量利潤，自行將資源垃圾變賣予民間業者，亦屬情理內之預
    期。末查，若再考量同業競爭之互動，一般民間業者雖未如
    原告標得系爭契約有而固定資源垃圾之供應，惟其藉由改善
    經營手法，提高服務品質，以達吸引機關團體將資源垃圾交
    由其處理之可能乙節，經本院向高雄市立旗津國民小學、大
    汕國民小學、旗津國民中學、中洲國民小學函詢結果，彼等
    均係委託和健廢棄物資源回收企業有限公司變賣資源垃圾，
    其中旗津國民中學更將不願委由被告變賣之理由載明為：1.
    環保局請款手續麻煩、2.本校回收物有資源回收班專人負責
    處理、3.法律沒有規定資源垃圾一定要環保局負責處理、4.
    民間業者配合度高，經常協助本校處理資源回收業務，有上
    開學校函文等件附卷可參（見本院卷129 、154 至15 9 頁
    ），顯見在業者強烈競爭之下，自足使被告回收資源垃圾減
    少，而此客觀事實均應為原告投標訂約時所預知，則原告於
    投標前，自應列入考量之範圍內，乃其疏未予考慮，自應承
    擔資源垃圾回收數量減少之風險，要不得以情事變更為由，
    請求法院調整契約單價。
  ６本件原告既不得請求法院調整契約單價，則兩造協商其餘爭
    點即系爭契約單價應調整多少為合理？或原告可否依不當得
    利法律關係請求被告返還超收之金額？核均與判決結果無涉
    ，自無庸再予論述，附此敘明。
六、綜上所述，本件投標須知第7 條第1 項約定並非請求權基礎
    ，且在考量被告改變計價方式、資源回收制度設計及同業競
    爭之壓力等各項因素下，資源垃圾回收數量減少乙節，在客
    觀上應屬原告可得預見之範圍，乃其未於訂約時併予考量，
    即與情事變更原則不符，應自行承擔資源垃圾回收數量減少
    之風險。從而，原告依投標須知第7 條第1 項約定及民法第
    227 條之2 情事變更原則，請求法院調整兩造所定契約單價
    ，再依民法第179 條不當得利法律關係，請求被告應給付原
    告26,365 ,796 元及自本起訴狀繕本送達翌日起至清償日止
    ，按年息5 計算之利息，均屬無理由，應予駁回。
七、原告之訴既經駁回，其假執行之聲請即失所附麗，應併予駁
    回。
八、據上論結，本件原告之訴為無理由，依民事訴訟法第78條，
    判決如主文。
中　　華　　民　　國　　94　　年　　7 　　月　　25　　日
                        民事第二庭
                            審判長法官  李昭彥
                            法      官  劉定安
                            法    　官　黃宗揚
正本係照原本作成。
如不服本判決，應於送達後20日內，向本院提出上訴狀並表明上
訴理由，如於本判決宣示後送達前提起上訴者，應於判決送達後
10日內補提上訴理由書（須附繕本）。
中　　華　　民　　國　　94　　年　　7 　　月　　25　　日
                                書記官　陳孟瑩
